臺灣彰化地方法院刑事裁定
111年度聲字第736號
聲明異議人  
即  受刑人  許憲豪



上列聲明異議人即受刑人因竊盜等案件，對於臺灣彰化地方檢察
署檢察官之執行指揮（111年度執沒字第392號）認為不當而聲明
異議，本院裁定如下：
    主  文
聲明異議駁回。 
    理  由
一、聲明異議意旨略以：聲明異議人即受刑人許憲豪（下稱異議
    人）因竊盜等案件，經判處罪刑確定，應判決宣告應追繳犯
    罪所得新臺幣(下同)2萬7千元，然受刑人認扣除費用僅限於
    勞作金部分，不得再對保管金執行，爰依法聲明異議等語。
二、受刑人或其法定代理人或配偶以檢察官執行之指揮為不當者
    ，得向諭知該裁判之法院聲明異議；法院應就疑義或異議之
    聲明裁定之，刑事訴訟法第484條、第486條分別定有明文。
    次按罰金、罰鍰、沒收及沒入之裁判，應依檢察官之命令執
    行之；前條裁判之執行，準用執行民事裁判之規定；對於薪
    資或其他繼續性給付之債權所為強制執行，於債權人之債權
    額及強制執行費用額之範圍內，其效力及於扣押後應受及增
    加之給付；債務人依法領取之社會保險給付或其對於第三人
    之債權，係維持債務人及其共同生活之親屬生活所必需者，
    不得為強制執行，刑事訴訟法第470條第1項前段、第471條
    第1項、強制執行法第115條之1第1項、第122條第2項亦有明
    定。強制執行法對於維持債務人生活客觀上所需者，非欲藉
    此而予債務人寬裕之生活，而係兼顧人權，認有酌留之必要
    ，即使對於受刑人「維持生活客觀所需」之標準或有差別，
    此項規範之適用亦無例外，上開刑事訴訟法第471條第1項規
    定沒收裁判之執行「準用」執行民事裁判之規定，就保障受
    刑人獄中人權之意旨，維持受刑人於監獄生活中最低生活所
    需之規範目的而言，在此範圍內亦有準用。又受刑人作業所
    獲取之勞作金屬其額外收入，而保管金乃其親友救濟受刑人
    之捐贈為受刑人之財產，及依法不得扣押、讓與或供擔保之
    退休金、勞工保險老年年金經轉存入個人金融帳戶後，既與
    存入銀行之其餘收入同，已變成其對存款銀行之金錢債權，
    性質上屬對存款銀行請求付款之權利無異，三者均得為檢察
    官執行沒收處分抵償之標的。是檢察官指揮執行沒收，就受
    刑人勞作金、保管金及退休年金等財產，若已兼顧受刑人在
    監執行生活所需，而依強制執行法相關規定意旨，酌留受刑
    人在監獄生活所需定額金錢者，除部分人員具特殊原因或特
    殊醫療需求等因素，允個別審酌外，即難謂有何不當（最高
    法院109年度台抗字第500號裁定意旨參照）。又有關檢察官
    對收容人之保管金及勞作金辦理沒收、追徵與酌留生活費用
    部分，依刑法第38條、第38條之1、第38條之2規定，沒收係
    指針對與犯罪具有關連性的特定物，剝奪其所有權而歸屬國
    庫或予以銷燬之刑罰；沒收犯罪所得係指因犯罪而獲有利益
    之情形，針對該犯罪不法所得予以剝奪；追徵係指於裁判當
    時對於應沒收之物，事實上無法加予沒收時，令犯罪行為人
    繳納一定金額於國庫，藉以代替沒收之處分。沒收新制自獨
    立為專章後，性質上已非從刑，而係「準不當得利的衡平措
    施」，合先敘明。針對檢察官執行沒收、追徵時，對收容人
    保管金及勞作金是否應準用強制執行法第52條第1項規定，
    考量刑事執行與民事債權、公法上金錢給付義務，具有本質
    上差異，自無須準用強制執行法第52條第1項規定酌留2個月
    ，而臺灣高等檢察署既已提高每月標準為3,000元，且依監
    獄行刑法第46條、第49條規定，收容人在矯正設施內給養、
    醫療等生活必要費用多已由國家負擔，應已足敷其日常所需
    ，倘個案有特殊醫療或其他需求，則應由收容人具狀向執行
    檢察官聲請，並由執行檢察官認定並調整酌留額度；至於認
    定之文件，可由提出聲請之收容人自行檢具或請矯正機關協
    助提供，此經法務部以109年9月9日法檢字第10904510670號
    函釋在案。
三、經查：
　㈠異議人前因竊盜等案件，經本院以110年度易字第864號判決
    判處徒刑，併應沒收未扣案之犯罪所得2萬7千元確定，此有
    該判決書及臺灣高等法院被告前案紀錄表在卷可稽。
　㈡前開案件確定後，臺灣彰化地方檢察署（下稱彰化地檢署)於
    民國111年3月7日以彰檢秀執己110執沒392字第1119008975
    號函請臺中監獄於2萬7千元之範圍內予以扣款供檢察官執行
    沒收，並酌留3,000元；嗣臺中監獄以111年3月18日中監總
    決字第11100022130號函覆代扣繳13,972元等情，有各該函
    文、臺灣彰化地方檢察署繳納沒入金通知單、臺灣彰化地方
    檢察署收納款項統一收據等在卷可查。
　㈢由上述說明可知，「保管金」與「勞作金」二者既均屬受刑
    人所有，自均得為檢察官執行沒收處分之抵償標的，上述款
    項雖非竊盜犯罪所得之原物，但沒收之追徵執行，係屬原物
    之替代執行，乃在終局剝奪犯罪人保有犯罪所得，自得為執
    行沒收處分之標的同可作為執行之標的，又「犯罪所得之沒
    收」並未準用強制執行法第52條之規定，自無須依照「酌留
    2個月生活費」之原則執行，再臺灣高等檢察署既已提高每
    月標準為3,000元，且依監獄行刑法第46條、第49條規定，
    收容人在矯正設施內給養、醫療等生活必要費用多已由國家
    負擔，應已足敷其日常所需，除非有例外需求，方得由受刑
    人具狀另聲請酌情提高之，可知檢察官執行指揮沒收犯罪所
    得時，仍以保留受刑人1個月（3,000元）之保管金及勞作金
    為原則，本件異議人認保管金不得扣除，顯有誤會。
　㈣綜上所述，依前揭規定及說明，執行檢察官以異議人在臺中
    監獄保管帳戶內保管金、勞作金，作為扣繳前開確定判決所
    宣告沒收之犯罪所得價額，於法並無不合，難認檢察官執行
    之指揮有何違法或不當，異議人本件異議並無理由，應予駁
    回。
四、據上論斷，應依刑事訴訟法第486條，裁定如主文。
中　　華　　民　　國　　111 　年　　7 　　月　　29　　日
                  刑事第八庭    法  官  林于捷
以上正本證明與原本無異。
如不服本裁定，應於裁定送達後五日內向本院提出抗告狀(須附
繕本 )。
中　　華　　民　　國　　111 　年　　7 　　月　　29　　日
                                書記官  林佩萱